【裁判字號】    90,上訴,513
【裁判日期】    900612
【裁判案由】    貪污治罪條例等
【裁判全文】
臺灣高等法院高雄分院刑事判決                      九十年度上訴字第五一三號
    上  訴  人
    即  被  告  甲○○
    選任辯護人  張志明
右上訴人因貪污治罪條例等案件，不服臺灣高雄地方法院八十八年度訴字第二一五六
號中華民國九十年二月二十二日第一審判決（起訴案號：臺灣高雄地方法院檢察署八
十七年度偵字第二二四五三號、第二五三九０號），提起上訴，本院判決如左：
      主  文
原判決撤銷。
甲○○共同行使偽造公文書，足以生損害於公眾及他人，處有期徒刑伍年。
      事  實
一、甲○○因在大陸地區投資生意急須資金，竟於民國八十五年七月間某日，與蘇雙
    全（另案判處有期徒刑伍年陸月褫奪公權伍年確定，現執行中）基於共同意圖為
    自己不法之所有之犯意聯絡，利用蘇雙全係高雄縣路竹鄉地政事務所課員承辦公
    地管理業務之機會，知悉坐落高雄縣阿蓮鄉○○段一一一二號土地係台灣省政府
    所有之公有地，乃由蘇雙全利用職務上機會，取得空白之土地登記簿一份，在高
    雄縣路竹鄉○鄉村○○路二一三巷十一號甲○○住處，由蘇雙全指導甲○○填入
    前揭土地所有權人為甲○○、身分證字號及住址等登記事項，並由蘇雙全盜用「
    高雄縣路竹鄉地政事務所土地登記之章」之印章於其上，共同偽造上開土地登記
    簿為甲○○所有之公文書後，由蘇雙全攜回，伺機將該土地真正之土地登記簿原
    本抽出，抽換為前揭偽造之登記簿，並利用職務上機會取得「湖內鄉○○段」某
    地號他人名義之所有權狀，經其二人塗銷原所有權人、住所、土地標示後，共同
    變造為甲○○名義之土地所有權狀公文書，嗣由甲○○向該地政事務所申請地價
    證明書、再向高雄縣阿蓮鄉公所申請土地使用分區證明書，甲○○備齊資料後，
    委由不知情之代書蔡進興，持向萬泰商業銀行股份有限公司北高雄分行而行使之
    ，佯稱願抵押借款，使該分行人員陷於錯誤，而同意其設定本金最高限額新台幣
    （下同）一千二百萬元之抵押權，於八十五年八月二十一日撥款一千萬元予甲○
    ○開設於萬泰商業銀行之帳戶內，足以生損害於地政機關對土地管理之正確性及
    萬泰銀行。甲○○於八十五年八月二十一日交付現款一百萬元予蘇雙全，蘇雙全
    將其中九十萬元存入高雄中小企銀第00000000000000號帳戶，其
    餘九百萬元則由甲○○取走花用。俟一切貸款手續完畢，蘇雙全即趁機將偽造之
    登記簿抽換為原來真正之土地登記簿。
二、案經萬泰商業銀行股份有限公司訴請臺灣高雄地方法院檢察署檢察官偵查起訴。
      理  由
一、訊據被告甲○○直承於右揭時地以上開土地為擔保設定抵押權向萬泰商業銀行股
    份有限公司北高雄分行貸得一千萬元之事實，矢口否認有上開犯行，辯稱：我在
    大陸投資採礦，跟蘇雙全碰面主要是要籌措事業資金，我一切被蘇雙全矇在鼓裡
    ，他利用我在籌措事業資金的時候，利用我當人頭使用，我拿的那一張登記簿是
    空白的，因為除了印刷之外，其他都是空白的，又沒有寫土地登記簿的字樣，我
    根本不瞭解是土地登記簿，所以他教導我填寫，說要登記用的，我是依據他所教
    的填寫，地價證明並非我去申請，所有權狀蘇雙全拿給我的時候就已經填妥，我
    是向蘇雙全以六百萬元購買高雄縣阿蓮鄉○○段一一一二號土地，並非共同偽造
    土地登記資料詐欺取財云云。
二、經查：
（一）、右開蘇雙全利用其承辦公地管理業務之機會，取得空白之土地登記簿一份，
        由甲○○在該土地登記簿之土地所有權人填載「甲○○」及甲○○之身分證
        字號及住址等登記事項，並由蘇雙全盜用「高雄縣路竹鄉地政事務所土地登
        記之章」之印章於其上，偽造土地登記簿為甲○○所有之公文書後，由蘇雙
        全利用職務上機會取得「湖內鄉○○段」某地號之所有權狀，經其二人塗銷
        原所有權人、住所、土地標示後，變造為甲○○名義之土地所有權狀公文書
        ，甲○○再向該地政事務所申請地價證明書、向高雄縣阿蓮鄉公所申請土地
        使用分區證明書，甲○○備齊資料後，委由不知情之代書蔡進興，持向萬泰
        商業銀行股份有限公司北高雄分行，使該銀行人員陷於錯誤，而同意其設定
        本金最高限額一千二百萬元之抵押權，於八十五年八月二十一日撥款一千萬
        元予甲○○開設於萬泰商業銀行之帳戶內等情，業經證人蘇雙全迭於法務部
        調查局高雄縣調查站調查時、檢察官偵查中及原審審理時供承在卷，並且有
        台灣省政府所有高雄縣阿蓮鄉○○段一一一二號土地登記簿、偽造甲○○所
        有之同一筆土地登記簿、變造之土地所有權狀、地價證明書、高雄縣阿蓮鄉
        公所簡便行文表及土地抵押權設定契約書、他項權利證明書、貸款契約書等
        影本等附卷足資佐證。
（二）、被告甲○○雖一再辯稱：伊係向蘇雙全以六百萬元購買高雄縣阿蓮鄉○○段
        一一一二號土地，並非共同偽造土地登記資料詐欺取財云云。惟被告甲○○
        與蘇雙全既係同鄉，早已相識，蘇雙全有無擁有高雄縣阿蓮鄉○○段一一一
        二號土地之所有權，衡情被告甲○○不可能不知，且被告甲○○既稱係向蘇
        雙全購買上開土地，惟既未曾簽訂土地買賣契約書，又未曾向地政事務所辦
        理土地所有權移轉登記，何能謂係向蘇雙全購買上開土地？況既稱係向蘇雙
        全以六百萬元購買上開土地，惟卻能隨即向銀行貸得一千萬元，與常情均難
        謂合，所辯係屬飾卸之詞，已極明顯。
（三）、被告甲○○自承在蘇雙全提出之空白「土地登記簿」書寫「甲○○」自己之
        姓名住址等資料，衡之客觀買賣交易，豈有在「土地登記簿」書寫自己姓名
        資料之理？被告既在空白「土地登記簿」書寫「甲○○」自己之姓名住址等
        資料，豈有不知偽造上開阿蓮鄉○○段一一一二號土地土地登記簿之理？而
        被告開設於萬泰商業銀行北高雄分行帳戶，該銀行於八十五年八月二十一日
        撥款一千萬元入被告之帳戶，被告甲○○陳稱給付一百萬元給蘇雙全之外，
        其餘應給付蘇雙全之五百萬元均作為投資大陸事業之款項云云，設若本案係
        蘇雙全單獨為之，蘇雙全豈有將詐得款項九成均由被告甲○○掌控？是應認
        本件計劃性之偽造土地登記簿、變造土地所有權狀，而由被告甲○○與蘇雙
        全有共同之犯意聯絡及行為分擔，被告所稱係向蘇雙全買土地，對於蘇雙全
        偽造土地登記簿及土地所有權狀，並不知情云云，均難以採信。至於被告甲
        ○○雖另辯稱地價證明並非伊去申請云云，證人蘇雙全於原審亦附和其說，
        惟既屬共同正犯間行為之分擔，何人所為本不影響被告犯罪之認定，況被告
        甲○○另案中已供稱：「銀行需要的資料都是我去申請的。」（見本院八十
        八年上訴字第一一七九號八十八年九月二日訊問筆錄）而證人蘇雙全於調查
        局調查時亦稱：「．．．在完成抽換動作後，甲○○即向本所申請該地號的
        土地登記資料及地價證明．．．」（見偵字第一三五一七號卷第十一頁背面
        ）參以證人蘇雙全為避人耳目，自被告甲○○所申請為可採，是上開資料係
        被告甲○○所申請，亦堪認定。另被告甲○○之行為足以生損害於地政機關
        對土地管理之正確性及萬泰銀行之財產，自亦堪認足生損害於公眾及他人。
（四）、綜上所述，被告甲○○確有與蘇雙全共同偽造甲○○所有、高雄縣阿蓮鄉○
        ○段一一一二號土地登記簿、變造上開土地所有權狀，並行使該偽造、變造
        之公文書，共同向萬泰銀行詐得一千萬元之犯行，至為灼然，其上開所辯，
        係屬臨訟飾卸之詞，不足採信。事證明確，被告甲○○犯行洵堪認定。
三、核被告甲○○所為，係犯刑法第二百十六條、第二百十一條行使偽造、變造公文
    書罪、同法第三百三十九條第一項之詐欺取財罪。被告甲○○與蘇雙全有犯意聯
    絡及行為分擔，皆為共同正犯。被告甲○○利用不知情之代書蔡進興持其名義即
    偽造之高雄縣阿蓮鄉○○段一一一二號土地登記土地登記簿、變造之土地所有權
    狀向萬泰商業銀行股份有限公司北高雄分行行使以詐取財物，係間接正犯。盜用
    「高雄縣路竹鄉地政事務所土地登記之章」之印章，係偽造公文書之部分行為，
    所犯偽造、變造公文書罪後持以行使，其低度之偽造行為，為行使之高度行為所
    吸收，均不另論罪。被告所犯上開行使偽造公文書罪、變造公文書罪，係一行為
    觸犯構成要件不同之二罪名，應從情節較重之行使偽造公文書罪處斷；被告所犯
    上開行使偽造公文書罪及詐欺取財罪，二罪間，有方法結果之牽連關係，應從一
    重論以行使偽造公文書罪處斷。公訴意旨雖認為被告係與有依法令從事公務之人
    員身分之蘇雙全共犯貪污治罪條例第五條第二款所謂利用職務上之機會詐取財物
    罪云云，然按戡亂時期貪污治罪條例第五條第二款所謂利用職務上之機會詐取財
    物，祇須其詐取財物之事項，係其「職務上有所可利用之機會」為已足，並非以
    自始至終均須有此職務上之機會為必要，申言之，即於「行詐時」，「利用職務
    上之機會，因勢乘便所致」之意，此與同條例第六條第四款對於非主管或監督之
    事務，利用身分圖利罪之自始即無此項職務者迥然不同。（最高法院七十年台上
    字第六四一九號判決意旨參照）。查蘇雙全固係利用職務上機會與被告共同偽造
    被告名義之所有權狀、土地登記簿謄本，但被告行詐時，卻係由被告委由不知情
    之代書蔡進興，持向萬泰商業銀行股份有限公司北高雄分行，辦理抵押借款，使
    該分行人員陷於錯誤，而同意其設定本金最高限額一千二百萬元之抵押權，於同
    年八月二十一日撥款借予被告一千萬元，是以向萬泰商業銀行詐騙款項行為係由
    被告為之，蘇雙全並非利用職務上之機會因勢乘便行詐，縱蘇雙全利用職務上之
    機會偽造、變造公文書，使得被告得以行詐得逞，二者有方法結果關係，蘇雙全
    要係觸犯共同行使偽造、變造公文書及共同詐欺取財罪，依上開說明，蘇雙全所
    為與貪污治罪條例第五條第二款所謂利用職務上之機會詐取財物之構成要件不合
    ，被告即無與蘇雙全共犯上開條例之罪可言，惟此部分事實業經檢察官提起公訴
    ，爰就起訴事實，變更檢察官所引應適用之法條。至於被告甲○○所共同偽造甲
    ○○名義高雄縣阿蓮鄉○○段一一一二號土地之土地登記簿、變造之土地所有權
    狀各一紙，均係共犯蘇雙全自高雄縣路竹鄉地政事務所取出，業據證人蘇雙全供
    明在卷，屬高雄縣路竹鄉地政事務所所有之物，非屬被告所有，亦非違禁物，自
    無庸宣告沒收。
四、原審認被告甲○○罪證明確，予以論罪科刑，固非無見；惟查，(1)上開甲○○名
    義之土地所有權狀，係由蘇雙全自高雄縣路竹鄉地政事務所取出他人名義之所有
    權狀，經其二人塗銷原所有權人、住所、土地標示後，共同變造為甲○○名義之
    土地所有權狀公文書而行使，被告甲○○此部分行為核屬行使變造公文書，原判
    決認仍屬行使偽造公文書，並認二者為接續犯，容有未洽。(2)被告甲○○於空白
    之土地登記簿填入土地所有權人、身分證字號及住址等登記事項後，並由蘇雙全
    盜用「高雄縣路竹鄉地政事務所土地登記之章」之印章於其上，原判判未予敘及
    ，亦有未洽。(3)被告甲○○所共同偽造之上開土地登記簿、變造之土地所有權狀
    各一紙，均係共犯蘇雙全自高雄縣路竹鄉地政事務所取出，屬高雄縣路竹鄉地政
    事務所所有之物，非屬被告所有，亦非違禁物，自無庸宣告沒收，原判決併予宣
    告沒收，亦有未洽。被告甲○○上訴意旨未指摘及此，其否認犯罪，雖無理由，
    惟原判決既有可議，自應由本院予以撤銷改判。爰審酌被告詐取銀行貸款，所圖
    得之金額達一千萬元，情節非輕，犯後態度不佳，及其犯罪之動機、目的、素行
    等一切情狀，量處如主文所示之刑。
據上論結，應依刑事訴訟法第三百六十九條第一項前段、第三百六十四條、第二百九
十九條第一項前段、第三百條、刑法第二十八條、第二百十一條、第二百十六條、第
三百三十九條第一項、第五十五條、罰金罰鍰提高標準條例第一條前段判決如主文。
本案經檢察官沈紹嘉到庭執行職務。
中    華    民    國      九十      年       六       月     十二   日
                              臺灣高等法院高雄分院刑事第三庭
                                  審判長法官  莊秋桃
                                        法官  莊崑山
                                        法官  陳中和
右正本證明與原本無異。
如不服本判決，應於判決送達後十日內向本院提出上訴狀，其未述理由者並應於提
出上訴狀後十日內向本院補提理由書（應附繕本)。
                                      書記官  梁美姿
中    華    民    國      九十      年       六       月     十四   日
附錄：本判決論罪科刑法條：
刑法第二百十一條：
偽造、變造公文書，足以生損害於公眾或他人者，處一年以上七年以下有期徒刑。
刑法第二百十六條：
行使第二百十條至第二百十五條之文書者，依偽造、變造文書或登載不實事項或使登
載不實事項之規定處斷。
                                                                   Ｊ


司法院資訊處製作；財團法人民間司法改革基金會備份。
